【裁判字號】    95,上更(二),5
【裁判日期】    951020
【裁判案由】    確認僱傭關係存在等
【裁判全文】
臺灣高等法院花蓮分院民事判決       95年度上更(二)字第5號
上  訴  人  台東縣太麻里地區農會
法定代理人  甲○○
訴訟代理人  張靜律師
被  上訴人  乙○○
訴訟代理人  李百律師
上列當事人間請求確認僱傭關係存在等事件，上訴人對於中華民
國92年2月6日臺灣臺東地方法院89年度訴字第14號第一審判決，
提起上訴，經判決後，由最高法院第2次發回更審，本院於95年9
月26日言詞辯論終結，判決如下：
    主  文
原判決廢棄。
被上訴人在第一審之訴及假執行之聲請均駁回。
第一、二審及發回前第三審訴訟費用由被上訴人負擔。
    事實及理由
一、本件被上訴人在原審起訴主張：被上訴人自民國（下同）65
    年12月10日起受僱於上訴人，75年10月20日遭上訴人藉詞被
    上訴人涉及訴外人詹玉蓮侵占案件，將被上訴人予以停職停
    薪處分，迄86年11月18日始准被上訴人復職。被上訴人乃於
    86年11月28日向上訴人申請補發停職期間之薪資，詎上訴人
    竟於86年12月 8日又藉詞被上訴人違反農會人事管理辦法第
    46條第 2、3、4、5、7款等規定，未依規定請假，擅離職守
    為理由，將被上訴人記大過 2次解聘。上訴人對被上訴人施
    予記大過 2次解聘之懲戒處分，非合法有效，為此請求判決
    確認兩造間之僱傭關係存在，並請求上訴人給付被上訴人自
    86年12月份起之薪資。並在原審聲明：（一）確認被告與原
    告間之僱傭關係存在；（二）被告應給付原告新台幣（下同
    ）00 00000元，及就其中之990000元自88年12月18日起，其
    餘之0000000元自91年5月21日起，均至清償日止，各按週年
    利率百分之 5計算之利息；（三）就第二項聲明部分，願供
    擔保請准宣告假執行；及在本院聲明：上訴駁回。
二、上訴人則以：上訴人固然於86年11月18日准被上訴人復職，
    但被上訴人從86年11月18日起，至同年12月10日連續請假16
    日從未上班。而依其請假所附診斷書亦僅記載：「應繼續追
    蹤治療，並宜靜養二星期」，表示被上訴人身體狀況非不可
    上班或確須住院長期治療，被上訴人請假亦未覓職務代理人
    代理其業務，又未經主管核准，被上訴人擅自不上班，核其
    行徑實屬曠職。又依判決確定，被上訴人因涉及執行業務之
    過失而應賠償上訴人212216元，被上訴人拒絕賠付該利息自
    屬拖欠農會財物，依農會人事管理辦法第46條，當應處罰。
    上訴人於86年12月 8日召開人事評議會，以被上訴人觸犯農
    會人事管理辦法第 46條第2、3、4、5、7款等規定，經評議
    記大過 2次解聘，兩造間之僱傭關係顯已不存在。況被上訴
    人於86年12月 9日更提出辭職書，被上訴人為辭職之意思表
    示亦已生效，兩造間之僱傭關自已不存在，是被上訴人請求
    確認僱傭關係存在，並請求賠償即無理由等語，資為抗辯。
    並在原審聲明（一）原告之訴及假執行之聲請均駁回；（二
    ）如受不利判決，願供擔保請准免為假執行之宣告；及在本
    院聲明：（一）原判決廢棄；（二）被上訴人在第一審之訴
    及假執行之聲請均駁回。
三、本件被上訴人自65年起受僱於上訴人，而在75年間因被上訴
    人執行職務有疏忽致上訴人受有損害，上訴人將被上訴人停
    職，迄86年11月18日上訴人始准許被上訴人復職，惟被上訴
    人自86年11月18日起至同年12月10日止均請假，並未至上訴
    人處上班，上訴人在86年12月 8日決議解聘並通知被上訴人
    ，及被上訴人曾於86年12月 9日提出辭職書等情；均為兩造
    所不爭執，並有被上訴人86年11月18日到職報告書、86年12
    月9日辭職書，上訴人86年12月8日人事評議會會議記錄、駁
    回覆議通知書等件（原審卷一第 9頁以下、第51頁），在卷
    足稽，是上情堪認屬實。
四、按「農會」依農會法第2、3條規定，為法人，並以行政院農
    業委員會、縣（市）政府為其主管機關；另依同法第 3章所
    定設立農會組織有關之規定，應屬私法人組織之人民團體，
    其職員除理監事、農事小組正副組長為選任，及總幹事係由
    理事會就各級主管機關遴選之合格人員中聘任者外，其餘之
    聘任人員，均由總幹事聘任及指揮監督，復為該法第26條所
    明定，其聘任人員不具公務員資格應不待言，因此就農會與
    所聘用職員間之法律關係，性質上屬於僱傭契約。但由於農
    會屬於人民團體，該業因此並不適用勞動基準法，有行政院
    勞工委員會覆函可參（原審卷二第35頁），因此兩造間之法
    律關係除適用民法有關僱傭之規定外，農會法有特別規定者
    ，仍應適用農會法之規定。而農會法第49條之1第1款並就「
    一、人事管理辦法：人事評議、編制員額、職等與聘僱資格
    、薪給、就職、離職、考核獎懲、資遣、退休、撫卹與服務
    及其他應遵行事項」，授權由中央主管機關定之。內政部並
    依此授權在64年間公布農會人事管理辦法（原審卷一第42頁
    ），該辦法雖屬行政命令，但屬於委任立法性質，且授權內
    容又已臻明確，因此具有法律的效力，故本件兩造間之法律
    關係自應適用本件事實發生時農會人事管理辦法之規定（即
    該辦法87年10月31日修正前之規定）為判斷之依據。又本件
    兩造主要之爭點在於系爭僱傭法律關係是否存在，經歷審協
    議雙方整理並簡化爭點（本院前審卷第43頁），本件兩造間
    僱傭關係是否存在繫於上訴人在86年12月 8日通知被上訴人
    解聘是否合法有效？茲析述如下：
（一）就被上訴人因涉及侵占案之解聘事由部分：
   1、按內政部所頒87年10月31日修正前（以下均同）農會人事
      管理辦法第47條第 1、2、3項規定「農會聘僱人員之獎懲
      應依功過之輕重按左列獎懲方法辦理…二、懲戒：(一)申誡
      、(二)記過、(三)記大過、(四)降級及解聘。」、「前項獎懲以
      本農會所為者為依據，平時獎懲並為年度考核之主要依據
      。」、「…同一年度記大過二次者，應予解聘，…」，由
      此可知農會之獎懲僅為該年度考核之主要依據，不得供作
      他年度或累積各年度而為獎懲之依據。
   2、查被上訴人因涉嫌與訴外人詹玉蓮共同侵占上訴人客戶存
      款，故上訴人於75年10月20日處以停職處分，惟經法務部
      調查局移送臺灣臺東地方法院檢察署檢察官偵查結果，以
      被上訴人罪嫌不足而處分不起訴，被上訴人並已於86年11
      月18日，履行賠償上訴人106108元之民事責任後，辦理復
      職手續完畢等事實，上訴人對之並不爭執（參見原審卷二
      第54頁），且有上訴人提出之75年10月20日第11次人事評
      議會記錄、77年3月1日申請復職案協議記錄、乙○○員工
      到職報告書在卷（原審卷二第 157頁以下）可證，自堪信
      為真實。
   3、依上事實被上訴人既因涉嫌與訴外人詹玉蓮共同侵占罪嫌
      案件，在行政責任部分已遭停職處分，刑事責任則因證據
      不足而受不起訴處分，而民事部分僅負賠償上訴人106108
      元確定。則上訴人於86年12月 8日之人事評議會就同一事
      件再以被上訴人因未盡善良管理人注意義務，致生上訴人
      損害，而依農會人事管理辦法第46條第3款、第4款予以懲
      戒，其在行政懲處方面顯係以他年度之事由作為懲處依據
      ，依前揭說明，自與農會人事管理辦法第46條規定意旨有
      違。
   4、雖上訴人辯稱：75年第11次人事評議會議評議乙○○責任
      部分，於第 3點即載明：「俟依法追訴後從嚴議處」；因
      此，自得再予以懲處等語。惟本件被上訴人既已受不起訴
      處分確定，依法已不得追訴，是上訴人依此評議再為懲處
      ，顯屬無據。且上訴人既然已經通知被上訴人復職，卻又
      用復職之前所發生事由解聘被上訴人，與前揭管理辦法亦
      有違背。從而，上訴人以被上訴人涉及侵占、疏未盡善良
      管理人之注意義務，而解聘被上訴人，即屬於法有違。
（二）就被上訴人積欠利息之解聘事由部分：
   1、上訴人係以被上訴人故意未繳納上揭106108元之利息，而
      依農會人事管理辦法第46條第 5款拖欠農會財物，逾期不
      還，及同法第18條第 4項虧欠農會財物逾期尚未清償不得
      為農會員工之理由予以懲處。惟上揭利息僅為 2萬餘元，
      為兩造所不爭，而被上訴人每月薪資為 39600元（86年12
      月至89年4月之薪點99乘以年度金款400），則尚非不得以
      其薪資扣繳。
   2、況被上訴人於86年11月13日亦向上訴人申請免繳利息，有
      申請書在卷可憑。參以其本金已如數繳納，則被上訴人是
      否有故意未繳上開利息即非無疑？是上訴人以未繳納利息
      為由解聘，則懲處顯為過當，其違反比例原則亦明，自不
      能認為合法。
（三）就被上訴人請假不規定之解聘事由部分：
   1、依照農會人事管理辦法第36條第 3款規定：「農會聘僱員
      工一年內曠職七日以上者，應予解聘」（原審卷二第 191
      頁）。上訴人主張被上訴人自86年11月18日經上訴人通知
      復職後，至86年12月 8日上訴人召開人評會決議將被上訴
      人解聘，前後扣除星期六上半天班及星期日例假日後，共
      有15.5工作日未到上訴人處上班，期間被上訴人雖有請假
      ，但是請假都不合規定，因此被上訴人曠職已達 7天以上
      ，上訴人當可解聘被上訴人。而被上訴人則以其請假均是
      合法，資為抗辯。
   2、被上訴人確有前述15.5工作日未到上訴人處上班之事實，
      為兩造所不爭執。又在前揭工作日中除了被上訴人主張有
      提出假單者外，在86年11月22日、29日兩個星期六之半天
      班，及86年11月24日星期一全天班，被上訴人並未主張有
      請假。而卷內被上訴人所提出之請假單共有 4張，分別是
      86年11月20日至11月21日之事假單、86年11月25日至11月
      26日之病假單、86年11月27日至11月28日之病假單及86年
      12月1日至12月10之病假單（原審卷一第140頁以下，並詳
      列如附件所示）。
   3、另86年11月18日以及19日兩天，被上訴人主張有請假，並
      且曾經提出假單，上訴人對於被上訴人曾經提出假單一事
      ，並不否認，僅主張上訴人並沒有准假（本院前審卷第41
      頁）。然假單既是由上訴人審核，並作為人事資料之一部
      分，該假單理應由上訴人保管中，經本院前審命上訴人提
      出，並曉諭不提出之效果（本院卷第42頁），上訴人仍未
      能提出，依照民事訴訟法第 345條之規定，應認為被上訴
      人所主張在11月18日以及11月19日兩日已經合法請假為真
      實。
   4、86年11月20日、21日兩天，被上訴人確有請事假，並且提
      出假單為證，其上有上訴人之股部主任及總幹事批示，且
      證人即上訴人當時之股部主任黃則明也證稱被上訴人有到
      農會遞假單（本院前審卷第96頁）。再徵諸上訴人於86年
      11月24日始通知被上訴人至供銷部生鮮超市擔任作業員，
      有函附卷可證（原審卷一第67頁），被上訴人在報到後因
      上訴人需進行內部人事作業，於未安置工作前，被上訴人
      先行請假待命，當屬情理之常，故被上訴人主張這兩天已
      經合法請假，亦堪信為真實。
   5、被上訴人在86年11月24日接獲派往生鮮超市擔任作業員，
      在11月24日當日並未請假，也未到會上班，接續則提出 3
      張假單（原審卷第 141頁以下），均以病假為事由，日期
      分別為86年11月25、26日，86年11月27、28日，及86年12
      月1日至12月10日。然86年11月24、25日及86年11月27、2
      8 日之假單上，股部主任簽註意見要求被上訴人提出公立
      醫院證明；另86年12月 1日至12月10日之假單上，股部主
      任簽註意見為「以醫院診斷書說明宜靜養兩星期，是否可
      行，敬請鈞長核可」，兩者並不相同。衡之常理，若被上
      訴人在86年11月25日請假當時就有提出醫院證明，股部主
      任應當不會在假單上簽註要求補公立醫院證明。且依被上
      訴人所提出之行政院衛生署臺東醫院診斷證明書日期為86
      年11月25日，及被上訴人在行政院衛生署臺東醫院之病歷
      資料亦僅記載其僅曾在86年11月25日到院門診，經內診及
      超音波檢查診斷為「擬診骨盆腔炎」，經開給 5天之口服
      藥後，即未有進一步病歷資料等情，有行政院衛生署臺東
      醫院覆函為證（原審卷一第 159頁）。由上已足認被上訴
      人在86年11月25日請假時，並未依規定提出公立醫院證明
      書，且被上訴人請假手續是到上訴人辦公處所辦理，被上
      訴人理應知道其先前之請假並未經批准；又經上訴人聲請
      之證人黃鶯琴到庭證稱：11月27、28日的假單經由公文流
      程送到，都沒有看到被上訴人等語（本院前審卷第 111頁
      ），堪認被上訴人並未到會請假，亦未依照先前假單之要
      求提出證明書。況本院經向行政院衛生署臺東醫院函詢結
      果「一般而言，擬診骨盆腔炎如果醫師只開立口服藥，病
      人沒有針劑治療或發燒，應該可以上班」，亦有該院95年
      7 月24日覆函在卷可憑。是被上訴人從86年11月25日至11
      月28日，及86年12月 1日至12月10日之請假理由顯非正當
      ，且未經上訴人核准，被上訴人在未經請假核准情形下，
      未到會上班，自屬曠職。
   6、被上訴人雖主張上訴人如果沒有准假，理應再通知被上訴
      人，讓被上訴人可以到會上班云云。惟查被上訴人上開請
      病假是分3次，分別是2天、2天及10天，而在前2次之請假
      請示單，上訴人總幹事都已批示要求被上訴人提出診斷證
      明書，被上訴人在第 3次之請假則有提出診斷證明書，顯
      見被上訴人應知請假手續已發生問題。且被上訴人在本院
      前審對於請假手續稱「農會裡會的人要我二天二天請」，
      卻又稱「公立醫院要我請假休養十天」（本院前審卷第11
      5 頁以下），益證被上訴人對於請假手續知之甚稔，豈可
      事後以上訴人沒有通知請假不合規定，而指摘上訴人未通
      知請假未核准？尤有甚者，被上訴人從上訴人通知復職之
      日起就均未到會上班，其中有2個星期六以及1個星期一根
      本沒請假，被上訴人更在86年11月24日收到派往生鮮超市
      擔任作業員，即從翌日起以有病在身為由請假，拒不到生
      鮮超市擔任作業員，此由被上訴人在本院前審證稱「我收
      到的派令是搬運工，之前我有看過婦產科醫生，醫生有告
      知我，不能搬重的東西，所以我就告訴主管要請假」等語
      （本院前審卷第 114頁）可得為證。被上訴人報到之日即
      未到會上班，縱然因為上訴人內部人事作業疏失導致被上
      訴人遲未獲得派令，但被上訴人嗣既接獲派令，理應依照
      派令就職，如果力有未逮，也應循正常行政程序，爭取轉
      換職位，豈可任意提出診斷證明書之後，就逕行請假拒不
      接任，其行為並非盡職員工應有之作為，也對於上訴人之
      人事管理作業產生嚴重影響，故其前揭主張自難為採。
   7、綜上，被上訴人在86年11月22、29日各曠職半天，11月24
      日曠職一天，自11月25日至11月28日，及12月1日到12月8
      日所請之病假均未符規定而屬曠職，已如前述，總計被上
      訴人曠職已達12.5天。上訴人因之依農會人事管理辦法第
      36條第 3款：「農會聘僱員工一年內曠職七日以上者，應
      予解聘」之規定解聘被上訴人，依法並無不合，自屬有效
      。
（四）就被上訴人提出辭職書部分：
      按農會聘僱人員離職，應於核准辭職通知書到達之次日生
      效，農會人事管理辦法第29條定有明文，是農會聘僱人員
      辭職生效與否自以上揭管理辦法為依據。查被上訴人固於
      86年12月 9日提出辭職書，惟上訴人並未核准，有辭職書
      在卷可考（參原審卷一第50頁）。是依前揭管理辦法第29
      條規定，其辭職並未生效至明。
五、綜據上述，上訴人以被上訴人拖欠財物、涉及侵佔案等由解
    聘被上訴人固無理由，但上訴人以被上訴人曠職已逾 7日為
    由解聘被上訴人則有理由，被上訴人既經上訴人依法解聘，
    兩造間之僱傭關即屬不存在。從而，被上訴人本於僱傭法律
    關係，請求確認兩造間僱傭關係存在，並請求給付薪資，為
    無理由，不應准許。其假執行之聲請亦失所附麗，應併予駁
    回。原審誤為准許，並為假執行之宣告，自有未洽。上訴意
    旨指摘原判決不當，求予廢棄改判，為有理由。自應由本院
    予以廢棄改判，如主文第 2項所示。至最高法院本次發回所
    指「太麻里地區農會員工獎懲要點」，係遲於94年 7月21日
    才經上訴人第8屆第3次理事會依據93年11月30日農委會新修
    訂農會人事管理辦法第46、47及第48條規定訂定而予以審議
    通過，並報主管機關台東縣政府於94年8月1日以府農企字第
    0940057687號函備查後實施，有上揭理事會會議記錄、台東
    縣政府函在卷足稽（見本院卷第52頁至第54頁）；依法律不
    溯既往原則，其只能適用94年8月1日以後員工獎懲之審議，
    焉可溯及適用86年12月 8日對被上訴人解聘之評議？且依86
    年當年有效之農會人事管理辦法第36條第 3款有規定：「曠
    職者應按日扣發薪給，一年內曠職七日以上者，應予解聘。
    」此之「應予解聘」，乃是一硬性之規定，毫無彈性及轉寰
    餘地；本件上訴人既適用上揭農會人事管理辦法第36條第 3
    款之規定解聘被上訴人，自不生被上訴人擅離職守或不服調
    遣之程度，是否與上訴人逕予解僱之懲戒是否相當之問題，
    附此敘明。
六、本件事證已臻明確，兩造所為其他之主張，陳述並所提之證
    據，經審酌後，認均與本件之結論無礙，爰不一一論列，併
    予敘明。
據上論結，本件上訴為有理由，依民事訴訟法第450條、第78 條
判決如主文。
中    華    民    國    95    年    10    月    20    日
                        審判長法  官  何方興
                              法  官  蔡勝雄
                              法  官  林德盛
以上正本係照原本作成。
如不服本判決，應於收受送達後20日內向本院提出上訴書狀，其
未表明上訴理由者，應於提出上訴後20日內向本院補提理由書狀
（均須按他造當事人之人數附繕本）上訴時應提出委任律師或具
有律師資格之人之委任狀；委任有律師資格者，另應附具律師及
格證書及釋明委任人與受任人有民事訴訟法第466條之1第 1項但
書或第2項（詳附註）所定關係之釋明文書影本。
                              書記官  劉妙娘
中    華    民    國    95    年    10    月    20    日
附註：
民事訴訟法第466條之1（第1項、第2項）：
對於第二審判決上訴，上訴人應委任律師為訴訟代理人。但上訴
人或其法定代理人具有律師資格者，不在此限。
上訴人之配偶、三親等內之血親、二親等內之姻親，或上訴人為
法人、中央或地方機關時，其所屬專任人員具有律師資格並經法
院認為適當者，亦得為第三審訴訟代理人。


司法院資訊處製作；財團法人民間司法改革基金會備份。
